【裁判字號】    98,上訴,3255
【裁判日期】    990108
【裁判案由】    貪污治罪條例等
【裁判全文】
臺灣高等法院刑事判決                98年度上訴字第3255號
上  訴  人
即  被  告  丙○○
選任辯護人  陳永來律師
            魏雯祈律師
上列上訴人因貪污治罪條例等案件，不服臺灣基隆地方法院97年
度訴字第1308號，中華民國98年5月8日第一審判決（起訴案號：
臺灣基隆地方法院檢察署97年度偵字第1611號、第2506號），提
起上訴，本院判決如下：
    主  文
上訴駁回。
    事  實
一、丙○○係基隆市消防局（下簡稱消防局）局長，黃成樑係該
    局前行政室主任，丁○○係該局前行政室總務（上二人均經
    原審法院判處罪刑確定），均為依法令從事公務之公務員。
  (一)緣丙○○於民國95年7月間，有意於95年8月3日辦理中元普
    渡祭拜活動後，再藉機辦理消防局課室主管與義務消防總隊
    、婦女防火宣導隊、消防促進會、救難協會等民間組織之座
    談聯誼餐會活動，竟為避免以餐會名義支出經費易招致浪費
    公帑之評，丙○○、黃成樑及丁○○等3人，共同基於公務
    員登載不實暨行使公務員登載不實公文書及使商業負責人填
    製不實會計憑證並記入帳冊之犯意聯絡及行為分擔，由丁○○於95年7月20日，以「檢討本年度上半年消防工作及策勵
    下半年消防努力目標」（下稱95年座談會）為由，簽擬於95
    年8月3日自16時至17時止，假該局會議室辦理工作座談會，
    計畫參加人員有該局同仁250人、義消人員1,000人、消防促
    進會40人及婦女防火宣導隊60人等共1,350人，並計畫動支
    局內各單位業務費共新台幣（下同）120,000元，包含前開
    1,350人之便當費用108,000元及其餘普渡祭拜牲品等雜支
    12,000元。惟屆時（95年8月3日）前開座談會並未於消防局
    會議室內舉辦，而係於晚間用餐時間，由消防局課室主管與
    義務消防總隊、婦女防火宣導隊、消防促進會、救難協會等
    民間組織，在位於基隆市○○區○○路727號之「七二七飲
    食店」聚餐並舉行前開座談聯誼會。當日席開26桌，每桌
    3,500元，連同啤酒2,160元及果汁4,500元，費用共94,160
    元，因與前開簽呈計畫之會議地點、出席人數、用餐（誤餐
    ）方式不符，故丁○○指示「七二七飲食店」負責人連辰祥
    （另經臺灣基隆地方法院檢察署檢察官為緩起訴處分），以
    每份80元，共1,177份便當之名義開立不實統一發票，以便
    日後辦理核銷，連辰祥為求能延續與消防局之業務往來，遂
    同意丁○○之要求提供所需之統一發票及不實之發票記載，
    丙○○、黃成樑、丁○○即共同藉由丙○○與黃成樑及丁○○間、丁○○與連辰祥間之公務員登載不實暨行使公務員登
    載不實文書及商業負責人填製不實會計憑證之間接犯意聯絡
    ，待丁○○於取得前開發票後，於95年8月7日，以前開內容
    不實之發票黏貼後製作以「辦理上半年消防工作座談會會議
    購買便當」等不實事項為用途，製作「基隆市消防局支出憑
    證黏存單」，先使不知情之驗收人蔡君慧因此陷於錯誤而予
    以核章後，再由黃成樑在承辦單位主管及驗收單位主管上核
    章後，再致使不知情之會計室佐理員鄭東海及主任甲○○亦
    因此陷於錯誤而先後予以核章後，再由丙○○核章後，由消
    防局會計室製作傳票轉基隆市政府支付課，使該課不知情之
    之承辦人員亦因此陷於錯誤，而直接將前開金額直接撥付予
    「七二七飲食店」，足以生損害於會計、審計單位審核預算
    支出及執行之正確性。
  (二)又基隆市消防局大門前原有2顆石敢當因年久毀損，適於95
    年7月間，有消防志工願意免費提供石敢當1顆，惟必須由消
    防局自付運費6,000元及「開光」法事費用7,000元。此事經
    消防局承辦人林建隆報告丙○○後，丙○○遂指示丁○○以
    公務預算項下（按應為零用金）將該13,000元交予林建隆，
    惟丁○○苦於無名目可辦理該13,000元核銷，恰巧前開座談
    會經費預算尚有剩餘13,840元，且丁○○於先前曾於不詳時
    間取得「中一排骨店」、「吃便當專賣店」及「新義香食品
    店」之空白免用統一發票收據各1張（店章及負責人章均已
    完成），基於公務員登載不實暨行使公務員登載不實公文書
    之犯意，遂分別偽填便當70份、60份及43份，金額則分別為
    5,600元、4,800元及3,440元，以完整報銷前開座談會經費
    。嗣丁○○於偽造前開三張免用統一發票收據完成後，於同
    年月7日以前開偽造之免用統一發票收據黏貼後，以「辦理
    上半年消防工作座談會會議購買便當」等不實事項為用途，
    製作「基隆市消防局支出憑證黏存單」，亦使不知情之驗收
    人蔡君慧因此陷於錯誤而予以核章後，再由不知情之黃成樑
    在承辦單位主管及驗收單位主管上核章後，再致使不知情之
    會計室佐理員鄭東海及主任甲○○亦因此陷於錯誤而先後予
    以核章後，再由不知情之丙○○核章後，由消防局會計室製
    作傳票後轉基隆市政府支付課，使該課不知情之之承辦人員
    亦因此陷於錯誤，而直接將前開金額直接撥付予消防局，再
    轉交丁○○（丁○○已自行墊付），所取得之13,840元，除
    支應已墊付予林建隆之13,000元外，剩餘840元則用於其他
    不明之公務用途，足生損害於「中一排骨店」、「吃便當專
    賣店」及「新義香食品店」，以及會計、審計單位審核預算
    支出及執行之正確性。
  (三)丙○○於96年1月間，有意於96年1月31日辦理消防局課室主
    管與義務消防總隊、婦女防火宣導隊、消防促進會、救難協
    會等民間組織之座談聯誼餐會活動，竟為避免以餐會名義支
    出經費易招致浪費公帑之評，丙○○、黃成樑及丁○○等三
    人，共同基於公務員登載不實公文書暨行使公務員登載不實
    公文書及使商業負責人填製不實會計憑證並記入帳冊之犯意
    聯絡及行為分擔，由丁○○於96年1月22日，以「96年度119
    消防節擴大防火宣導活動及工作座談聯誼會」（下稱96年
    119座談會）為名簽辦經費，計畫參加人員有該局同仁245人
    、義消人員1,130人、消防促進會40人、緊急救援隊125人、
    睦鄰救援隊40人、紅十字兩港救生隊20人、救難協會15人等
    1,630人，並計畫動支局內各單位業務費共163,400元，包含
    前開1,630人之便當費用130,400元及其餘紅布條、盆花等雜
    支33,000元。然屆時（96年1月31日）前開座談會，係在位
    於基隆市○○區○○路80號、82號之「新天地飲食店」進行
    聚餐座談聯誼活動，當日席開40桌，連同啤酒及飲料費用共
    130,400元，惟丙○○、黃成樑及丁○○等人為規避政府採
    購法超過10萬元必須招標辦理之規定，由丁○○指示「新天
    地飲食店」負責人呂本同（另經臺灣基隆地方法院檢察署檢
    察官為緩起訴處分）以1,200份便當，每份80元，共96,000
    元之名義開立不實發票，不足之數34,400元再責成呂本同請
    其配合廠商「上好味自助餐」之負責人周澤聰（亦另經臺灣
    基隆地方法院檢察署檢察官為緩起訴處分）以430份便當，
    每份80元，共34,400元之名義開立免用統一發票之不實收據
    ，以便日後辦理核銷。呂本同為求能延續與消防局之業務往
    來、周澤聰為能與「新天地飲食店」繼續合作，遂同意丁○○之要求提供所需之統一發票、收據及不實之記載，丙○○
    、黃成樑、丁○○即共同藉由丙○○與黃成樑及丁○○間、
    丁○○與呂本同間、呂本同與周澤聰間之公務員登載不實暨
    行使公務員登載不實文書及商業負責人填製不實會計憑證之
    間接犯意聯絡，待丁○○於取得前開發票及免用統一發票收
    據後，於96年2月8日，以前開內容不實之發票及免用統一發
    票收據黏貼後製作以「辦理119消防節工作座談聯誼會購買
    便當」等不實事項為用途，製作「基隆市消防局支出憑證黏
    存單」，先使不知情之驗收人郭貞君因此陷於錯誤而予以核
    章後，再由黃成樑在承辦單位主管及驗收單位主管上核章後
    ，再致使不知情之會計室課員陳美后及主任甲○○亦因此陷
    於錯誤而予以核章後，再由丙○○核章後，由消防局會計室
    製作傳票後轉基隆市政府支付課，使該課不知情之承辦人員
    亦因此陷於錯誤，而直接將前開金額直接撥付予「新天地飲
    食店」及「上好味自助餐」，足以生損害於會計、審計單位
    審核預算支出及執行之正確性。
二、案經法務部調查局基隆市調查站（下簡稱調查局）報告及臺
    灣基隆地方法院檢察署檢察官自動檢舉簽分偵查起訴。
    理  由
壹、程序事項
一、按被告以外之人於審判外之言詞或書面陳述，除法律有規定
    者外，不得作為證據。被告以外之人於審判中到庭後，無正
    當理由拒絕陳述者，其於檢察事務官、司法警察官或司法警
    察調查中所為之陳述，經證明具有可信之特別情況，且為證
    明犯罪事實之存否所必要，得為證據，刑事訴訟法第159條
    第1項、第159條之3分別定有明文。被告丙○○、共同被告
    黃成樑、丁○○等3人於調查局詢問筆錄，經查與渠等3人於
    偵查中及原審法院審理訊問時供述內容大致相符（詳如後述
    ），且其3人於偵查中及原審法院審理時，均未曾抗辯其3人
    於調查局製作筆錄有何遭受暴力、脅迫等不當取供情形，參
    以其3人於調查局之供述，均係對本身不利之供述，是認渠
    等上開調查局筆錄有可信之特別情形，且為證明被告犯行存
    否所必要，是認被告丙○○、共同被告黃成樑、丁○○之調
    查局詢問筆錄均有證據能力。
二、被告丙○○、共同被告黃成樑、丁○○於檢察官偵查時（被
    告丁○○於97年4月1日檢察官訊問時除外）之供述，雖未具
    結，惟刑事訴訟法關於證人之訊問，採具結制度，其用意在
    擔保證言之真實性及憑信性，並提高證人之責任心及警戒心
    ，使為誠實之陳述，是具結乃證言真實性之程序擔保。又刑
    事訴訟法第186條第1項前段所規定之「具結」，係指「依法
    」具有義務之人，履行其具結義務而言，依刑事訴訟法之規
    定，並非所有未令其具結之證人所為之陳述即當然無證據能
    力，否則依法不令其具結之證人所為陳述，豈非因未具結而
    認無證據能力，故證據能力之有無，不能單純以證人是否具
    結為斷（最高法院93年度台上字第2241號判決參照）。本件
    被告丙○○、共同被告黃成樑、丁○○（97年4月1日偵訊筆
    錄除外）於檢察官偵查時雖均未具結，然其所述內容與原審
    法院審理訊問時供述內容大致相符，且其3人於原審法院審
    理時，均未曾抗辯其偵訊筆錄有何遭受暴力、脅迫等不當取
    供情形，已如前述，應認被告丙○○、共同被告黃成樑、丁○○之偵訊筆錄均有證據能力。
三、證人連辰祥、蔡君慧、甲○○、陳龍輝、林樑羆、陳進源、
    黃樹煌、翁藝瑛、黃欽賢、鄭壽財、吳海峰、李達志、黃琦
    初、陳金玉、張淑媜、周炳煌、呂本同、周聰澤、郭貞君於
    調查局所為之陳述，雖未經具結擔保，然其內容實與渠等於
    檢察官偵查中或原審法院審理中之所證或所供相若，據此逆
    推，已可見供述者應係本於真意始為如警詢筆錄所載之供述
    ；兼之本案亦未見司法警察有何違法取供之情事，本院審酌
    其作成之情況暨檢察官或被告、辯護人並未於本案言詞辯論
    終結以前，就其證據能力提出異議，依刑事訴訟法第159條
    之5第1項、第2項規定，應例外賦予其證據適格之地位，而
    認其具有證據能力。被告丙○○之選任辯護人雖於原審法院
    準備程序中認該等證人於警詢中之證詞係審判外陳述，不具
    證據能力，但於原審及本院審理中提示該等證人於警詢中之
    證詞，要求表示意見時，並未就證據能力提出異議，附此敘
    明。
四、被告丁○○之97年4月1日偵訊筆錄、證人連辰祥、甲○○、
    陳龍輝、林樑羆、陳進源、黃樹煌、翁藝瑛、黃欽賢、鄭壽
    財、吳海峰、黃琦初、陳金玉、張淑媜、周炳煌、呂本同、
    周聰澤、於偵查中向檢察官所為之陳述，不僅具體明確，並
    均係在檢察官告以偽證罪之處罰規定以後，始具結陳述。此
    有檢察官歷次訊問筆錄暨各該證人結文在卷可考。是上開陳
    述內容之任意性，自已足供擔保。此外，本案復未見檢察官
    在偵查中有何違法取供而不具信用性之情事，應認上開陳述
    「非顯不可信」，依刑事訴訟法第159條之1第2項規定，自
    應例外賦予其證據適格之地位，而認其具有證據能力。至於
    證人蔡君慧、郭貞君偵查中向檢察官所為之陳述，均未經具
    結，依刑事訴訟法第158條之3之規定，不具證據適格，無證
    據能力。
五、基隆市消防局97年1月17日基消防壹字第0970000533號函、
    基隆市消防局95年7月20日簽呈、檢討消防工作座談會經費
    概算表、支出分攤表、基隆市消防局動支經費請示單、基隆
    市消防局支出科目分攤表、基隆市消防局支出憑證粘存單、
    基隆市消防局96年1月22日簽呈、簽稿會核單、96年度119消
    防節工作聯誼會經費概算表、支出分攤表、基隆市消防局動
    支經費請示單、基隆市消防局支出憑證粘存單、基隆市消防
    局支出科目分攤表、基隆市消防局97年2月4日基消行壹字第
    0970001035號函、基隆市消防局95及96年度單位預算及決算
    書，經審酌其作成之情況，核均與刑事訴訟法第159條之4之
    規定相符，復查無違背法定程序之取得情形，因認宜例外賦
    予其證據適格之地位，認有證據能力，得為本案之證據。
貳、有罪部分
一、訊據上訴人即被告丙○○矢口否認有前揭犯行，辯稱：95年
    8 月3日、96年1月31日2次消防局舉辦的活動都是依照消防
    局的施政計畫，以符合預算科目的方式來執行公務活動，因
    為消防局的民間團體來自於各行各業，消防局所舉辦的座談
    會為了配合他們的時間，通常都選在平常日的夜間或週六、
    週日，並非首長私人的宴請，不應由首長特支費來支應。至
    於不實登載偽造文書的部分，是屬於技術層面的事，不是我
    指示丁○○如此作業的，況且局長每日經手之公文甚多，不
    可能就每件公文細究其內容之真實與否，對於丁○○以工作
    座談會購買便當為由簽辦經費及辦理核銷均不知情，再者座
    談會用餐是以餐會或便當方式，只是方式的不同，並不構成
    公務上之損害，我從事公務員30幾年，所有公務作為，都是
    在公務的立場來執行，本案我們只是針對協助我們的民間團
    體利用一個溝通協調聯誼的方式，我主觀上沒有任何犯意，
    也沒有指使，經費的使用動支都符合預算條例，也符合達到
    預算當初的目的云云。辯護人為被告辯護稱：否認與共同被
    告黃成樑、丁○○有犯意聯絡、行為分擔，被告僅就舉行餐
    會的日期及邀請的長官有指示，本件餐廳有提供餐食的基礎
    事實並無不實，原審認定有損害會計單位審核預算支出及執
    行的正確性，我們認為太過空泛，實際上執行的預算科目是
    一致的，不會生損害於會計的正確性，商業會計法部分，基
    於會計真實原則，本件確實有銷貨的紀錄，不會因為登載的
    品名有出入而構成違反商會法罪名，被告事先不可能知悉本
    件有超過十萬元，所以不可能指示承辦人員去規避政府採購
    法，依據原審提出的分層負責明細表，被告擔任局長，只需
    負責核定，不需審核，原審認為被告有實質審核，無證據可
    佐，原審針對石敢當部分，認為只有丁○○一人犯罪，其他
    的人均不知情，針對本案部分也只認為身為首長的被告及承
    辦人員知情，其餘中間的各級主管均不知情，認定事實有歧
    異矛盾之處云云。
二、經查：
  (一)消防局以座談會議便當用餐之方式簽准辦理，而分別於95年
    8月3日、96年1月31日晚間用餐時間，在「七二七飲食店」
    、「新天地飲食店」等餐廳，由消防局課室主管與義務消防
    總隊、婦女防火宣導隊、消防促進會、救難協會等民間組織
    進行合菜聚餐座談聯誼活動，會後，並由「七二七飲食店」
    、「新天地飲食店」、「上好味自助餐」之負責人，以每份
    80元便當之名義開立發票，由被告丁○○將前開內容不實之
    發票黏貼後製作以辦理座談會會議購買便當等不實事項為用
    途，製作「基隆市消防局支出憑證黏存單」，再由共同被告
    黃成樑在承辦單位主管及驗收單位主管上核章，末由被告丙○○核章後，由消防局會計室製作傳票轉基隆市政府支付課
    ，使該課不知情之承辦人員亦因此陷於錯誤，而直接將前開
    金額直接撥付予「七二七飲食店」、「新天地飲食店」、「
    上好味自助餐」等情，為被告所不爭執；又共同被告丁○○
    自承於在「中一排骨店」、「吃便當專賣店」及「新義香食
    品店」之空白免用統一發票收據上分別偽填便當70份、60份
    及43份，金額則分別為5,600元、4,800元及3,440元後，於
    95年8月7日以「辦理上半年消防工作座談會會議購買便當」
    等不實事項為用途，製作「基隆市消防局支出憑證黏存單」
    ，經送各層級核章後，由消防局會計室製作傳票後轉基隆市
    政府支付課，使該課直接將前開金額直接撥付予消防局，再
    轉交丁○○13,840元，用以支付林建隆已墊付關於石敢當運
    費及法師開光費13,000元及其他公務雜支用途840元等情，
    並經證人連辰祥即「七二七飲食店」之負責人於偵查時證稱
    ：當時應消防局丁○○要求，以便當名義開立統一發票，數
    量1,177個、單價80元，總價94,160元，而消防局在本餐廳
    實際消費金額也是94,160元。當時怕無法取款，才配合消防
    局，實際品名應該是便餐等語【見97年度偵字第1611號卷(一)
    第18頁】；證人陳金玉即「中一排骨店」負責人於偵查時證
    稱：因公家機關有時中午叫、晚上也叫，便當數量一時無法
    確定，通常是他們要請領經費後才能拿錢給我，為了方便，
    我會將空白收據交給他們等語【見同上偵卷(二)第5至6頁】；
    證人張淑媜即「新義香食品」負責人於偵查時證稱：我有留
    二張空白收據給丁○○，因為有時候送便當下雨，收據常常
    污損，所以有留二張空白的收據給他們備用等語【見同上卷
    (二)第9至10頁】；證人周炳煌即「吃便當專賣店」負責人偵
    查時證稱：95年8月3日免用統一發票的時間，吃便當專賣店
    已歇業，應該是基隆市消防局在我歇業前，我交付空白收據
    給該局報銷使用，該份收據中之台照、日期、數量、總額等
    不是我填寫等語【見同上偵卷(一)第74至75頁】；證人呂本同
    即「新天地飲食店」負責人於偵查時證稱：消防局當天消費
    金額是130,400元，丁○○表示超過100,000元要招標，發票
    金額不能超過100,000元，我才開96,000元的發票，實際的
    品名應該是合菜餐會等語【見同上偵卷(一)第26頁】；周聰澤
    即「上好味自助餐」負責人於偵查時證稱：因為消防局是重
    要客戶，為維持生意往來，所以丁○○要求我開立不實的免
    用統一發票收據時，就應允並製作不實之便當收據，金額是
    34,400元等語【見同上偵卷(一)第35、36頁】，核與共同被告
    丁○○自白之犯罪事實內容相符，堪以採信。此外，並有七
    二七餐廳消費水酒明細單（同上偵卷第17頁）、基隆市消防
    局97年1月17日基消防壹字第0970000533號函、基隆市消防
    局95年7月20日簽呈、檢討消防工作座談會經費概算表、支
    出分攤表、基隆市消防局動支經費請示單、基隆市消防局支
    出科目分攤表、基隆市消防局支出憑證粘存單、基隆市消防
    局96年1月22日簽呈、簽稿會核單、96年度119消防節工作聯
    誼會經費概算表、支出分攤表、基隆市消防局動支經費請示
    單、基隆市消防局支出憑證粘存單、基隆市消防局支出科目
    分攤表等在卷可憑（見96年度他字第730號卷第34至79頁）
    ，上開之犯罪事實堪以認定。
  (二)依證人即共同被告丁○○在原審法院審理時具結證稱：88年
    我剛到消防局時，當時的主任周水明就說如果座談會用餐寫
    餐會，會計室不會同意，我記得第一次簽案公文是他打好我
    蓋章，之後每次就是照這樣辦（以便當名義實際舉辦餐會）
    ，也沒有什麼爭議，沒有人指示說這樣子是不對的。95年7
    月20日檢討本年度上半年消防工作及策勵下半年消防努力目
    標之座談會的簽呈是我擬的，印象中在擬簽之前，主任黃成
    樑要我一起去見局長，表示有活動要辦，見到局長後，局長
    表示要辦這個活動，要人數彙整，當時我們三個人就知道是
    以餐會方式辦理座談會，因為往例都是如此。我負責整個文
    書工作，包括後面核銷跟餐廳，黃成樑負責通知各單位彙集
    人數，應該是他將人數彙整給我的。簽稿會核單、經費概算
    表、支出分攤表因為需要各科室負擔經費，所以要簽會他們
    。概算表也是知道桌數才用桌數去反推便當跟人數，簽呈上
    面的時間16時到19時、地點本局會議室，是調舊檔打錯了。
    這個簽呈做完後，因為黃成樑當時不在，我代理決行，通常
    這種大案子我代理蓋章前，會事先跟他講或者打電話問他能
    不能先代核章，所以黃成樑應該知道簽文內容。後來在會核
    當中花很多時間，其中救護科答覆沒錢，因為預算會空缺不
    足，所以會核單退到原簽的單位（行政室），剛好黃成樑回
    來，我告知他緊急救護科沒預算怎麼辦，是不是在一般行政
    項下支應，黃成樑說好，所以就再會他，順便一併給他看之
    前整個案子的簽法，黃成樑核章以後，由工友將公文再送到
    各科室去核章。當時好像是丙○○或黃成樑告知我在七二七
    飲食店舉辦，我知道這個地點後，再主動跟餐廳接洽我們要
    在何時辦理大概幾桌這樣。95年8月3日辦座談會前，消防局
    中午先辦普渡，請七二七飲食店把晚上的菜中午先拿過來給
    我們拜拜，這樣子消防局就不用再花費。晚上餐會時，我知
    道長官有在臺上談話，底下也有人站起來講話，參加的人以
    義消比較多。餐會結束後，我請七二七飲食店用80元便當為
    基準來推算人數，寫出實際花用金額。因為簽的時候以便當
    方式，事後核銷要依照概算表裡面的便當內容來核銷，我製
    作動支經費請示單，附相關的發票，然後放到主任黃成樑桌
    上，之後我就沒管，讓它自然流程送層層上級到局長丙○○
    那邊。96年1月22日製作的96年度119消防節擴大防火宣導活
    動及工作座談聯誼會簽稿會合單、支出分攤表是我擬的，這
    是消防局既定的活動，因為每年的1月19日是消防節。應該
    是局長決定時間，黃成樑主任知道桌數後告知我，我才開始
    擬簽，往年辦這種座談聯誼會都是辦餐會，所以我也依往例
    簽下來，直接把公文放在黃成樑桌上，其他各科室由工友去
    送。概算表裡面便當的數量算法跟前一件（95年8月3日）一
    樣。96年1月31日在新天地餐廳辦合菜餐會，現場有準備麥
    克風長官有講話。最後核銷時也是用便當的發票來核銷，由
    我跟餐廳拿發票，跟餐廳說用便當品名。其餘核銷之方式和
    95年8月3日核銷之方式相同等語（見原審法院98年4月1日審
    判筆錄）綦詳，且依其於偵查中提出之96年1月17日行政室
    便簽一紙（附於96年度他字第730號卷第113頁）內容觀之，
    共同被告丁○○於96年1月22日就96年119座談會擬簽稿會核
    單前，共同被告黃成樑、被告丙○○分別於96年1月18日、
    96年1月19日即已知悉「本局（消防局）年終餐會預定於96
    年1月31日下午6時假新天地海產餐廳舉辦，檢陳本次餐會邀
    請人員名單乙份……奉核後，影發本室（行政室）知照」之
    細節，換言之，證人丁○○前開證稱95年座談會、96年119
    座談會二次均循往例舉行餐會，被告丙○○、共同被告黃成
    樑於會簽前均知悉座談會日期、邀請對象、餐會地點等情應
    非虛妄，其前開證言應可採信，被告唐鎮字、共同被告黃成
    樑與丁○○間就舉辦活動之內容與簽文不一致係事先即有共
    識，亦可認定。
  (三)被告丙○○於調查局詢問時供稱：95年8月3日舉辦之消防工
    作座談及聯誼活動、96年1月31日舉辦之119消防節擴大防火
    宣導及工作座談二次活動是由本局行政室總務丁○○負責承
    辦，我有參加並主持該二次活動。該二次活動日期係由前市
    長許財利決定，我指示一些受邀的貴賓，如議長張通榮、副
    議長、副市長。我沒有指示丁○○以舉辦座談會的名義，分
    別以1,347人、1,630人次便當報銷餐費，這是技術層面由行
    政單位及會計單位執行與把關等語【見96年度偵字1611號(二)
    卷第42至46頁】；其於偵查中供稱：關於95年8月份七二七
    飲食店消防工作座談會所使用的憑證黏存單是我自己核章。
    義消開會通常因為生活模式及成員形形色色，為了能夠招集
    到人員，通常以餐會形式舉辦。因為餐會通常會計單位一般
    都不會同意，會計單位希望我們每個人都在80元以下來實施
    ，所以我們都習慣以便當會餐方式來擬具計畫，而非宴會方
    式。96年1月22日119消防節防火宣傳簽文是我自己核章。通
    常義消活動是以座談慰勞餐會舉辦，於是依以往的辦理方式
    ，也是夜間以餐會舉辦。相關單位由業務課通知，例如預防
    課通知婦女宣導隊等，搶救課通知義消。我另外會邀請市長
    、議長等列席。人員並非像簽文那樣普遍的邀請等語（見同
    上卷第47至48頁），足見被告丙○○於本案餐費簽核過程中
    ，已知係舉辦合菜餐會，但以每人餐費80元之便當方式簽辦
    等節，核與其於原審法院審理時具結證稱：95年8月3日、96
    年1月31日二次座談餐會都是先跟市長許財利確認日期後，
    才交辦行政室辦理。95年8月3日餐會會簽時，大概知道要舉
    辦餐會形式，但是簽呈內依據慣例是以便當形式來核報
    1,350人的經費。96年1月31日的座談餐會，在會簽時知道要
    以餐會的方式進行座談，行政室先估算這次活動需要的經費
    ，再以80元為準，抓出這次活動經費大概要多少。往例上核
    銷時，都是餐廳的發票，沒有特別注意發票上記載便當，我
    認為這只是行政程序上瑕疵。因為活動都是在晚上舉行，會
    議超過用餐時間就需要報誤餐費，只要沒有超過預算編列可
    以執行經費之額度內，都可以執行（以報誤餐之方式到餐廳
    吃合菜）等語（見原審法院98年4月1日審判筆錄）相符，均
    一致供稱95年8月3日、96年1月30日消防局與民間團體間之
    座談會，依往例係以合菜餐會方式舉辦，會簽前其已指示主
    辦單位（行政室）關於座談會日期、邀請人員等事項，且其
    主觀上認為舉辦座談會應以報誤餐費之方式核銷，且誤餐費
    有額度（1人80元便當費）之限制，如舉辦合菜餐會則不會
    如實申報合菜餐費，換言之，被告丙○○至遲於簽核相關文
    件時已知核銷之方式與實際上支用之內容不一致。
  (四)共同被告黃成樑於調查局詢問時供稱：95年8月間那次活動
    受邀對象及參加人數是經我向本局局長丙○○請示後，依局
    長決定交由丁○○辦理。活動經費都編列在行政業務費裡。
    如活動沒有編預算，依規定應簽呈，由相關經費勻支，如未
    奉准則是不辦，若要辦理就要自己出錢等語【見96年度偵字
    1611號(一)卷第27至30頁】；其於偵查時供稱：丁○○有跟我
    說要辦這個活動（95年8月3日之座談會），我問他要做哪些
    事情，他說要發邀請函，然後一起去請示局長，那時我剛就
    任，不是很了解，因此相信丁○○，由她負責。95年7月20
    日丁○○這份簽文在簽的時候我請假，隔了五天請假回來後
    才看見，當時我想丁○○都已經安排妥當，沒有仔細看內容
    我就蓋章，我們消防局是87年成立的，丁○○在88年就在行
    政室擔任總務工作，這件事我的了解是援往例辦理。95年8
    月3日消防工作座談，外賓邀請名單是我向局長請示決定，
    市府一級主管也全部邀我只是照名冊上的名單寫邀請卡。當
    時剛接行政室主任，要發邀請卡，我有印象我和丁○○一起
    去找局長，局長就指示我們，大部分的流程都是丁○○比較
    了解，所以就讓丁○○去辦，餐廳也由丁○○接觸。我有參
    加中元普渡及96年1月31日的餐會，我有核章，我認為這是
    消防座談或聯誼座談，是在餐廳主辦，座談的人數和桌數的
    控管由丁○○負責等語【見96年度偵字1611號(一)卷第19至21
    、81至84頁】及在原審法院為准否羈押訊問時供稱：本案所
    涉的座談會或聯誼會，局長指示要辦理，下面的人就開始分
    工，主辦丁○○是負責擬經費簽呈，我就負責找人，我所指
    找人的意思，就是我請示局長，局長看要邀請什麼人，我再
    寫邀請函等語（見原審法院97年度聲羈卷第33號卷第13頁）
    一致，核與被告丙○○以證人身分證稱「二次座談會日期是
    先和市長確定後交行政室（黃成樑、丁○○）主辦，有指示
    邀請之貴賓名單」等情；證人即共同被告丁○○證稱：95年
    座談會擬簽之前，有和黃成樑一起見局長丙○○，我負責文
    書、核銷及餐廳，黃成樑負責通知各單位彙集人數；96年
    119座談會由丙○○決定時間，黃成樑知道桌數後，我才開
    始擬簽等語相符，並有前開96年1月17日行政室便簽一紙可
    憑，堪認共同被告黃成樑前開供述屬實，即其於95年座談會
    、96年119座談會均擔任行政室主任，其於事前統籌各單位
    參加人員，辦理過程中亦親自全程參與，共同被告黃成樑對
    於座談會係以餐會形式辦理而非食用便當一事知之甚詳。
  (五)再查，行政機關之首長對於座談會用餐方式有決定權，如下
    屬主辦單位簽文內載明用餐方式為吃便當，核銷經費時應以
    載明便當之發票報銷；如主辦單位簽文內載明用餐方式為吃
    合菜，核銷經費時應以載明合菜之發票報銷；如主辦單位簽
    文內載明用餐方式為吃便當，實際上卻以吃合菜方式用餐，
    主辦單位在核銷經費前，應先再次簽文由機關首長同意後，
    才能改以合菜方式核銷經費；反之亦然等情，業據證人甲○○即基隆市消防局會計室主任、證人乙○○即基隆市政府主
    計室主任於98年3月5日原審法院審理時證述明確。換言之，
    消防局95年座談會、96年119座談會係與相關民間團體舉行
    座談會，依民間團體成員性質及提高出席率之考量下，消防
    局歷來均在餐廳舉辦合菜餐會之方式辦理座談，而非食用便
    當，此事實為被告所認識，而被告將此事交予行政室辦理，
    由共同被告丁○○負責簽文、核銷座談會費用等細節，共同
    被告黃成樑聯絡與會人員等協調事項，渠等經手之上開簽文
    及支出憑證黏存單上卻均記載「便當」等不實事項，客觀上
    已有公務員登載不實公文書之事實存在。雖被告及其選任辯
    護人以相關收支事項憑證之核簽，均明確劃分權責為副局長
    、祕書及科長審核，實施分層負責，被告並無任何審核決定
    之權限，僅有核定之權限云云為辯，並提出行政機關分層負
    責實施要項、基隆市消防局分層負責明細表為憑。然查，上
    開分層負責明細表雖記載收支事項憑證之核簽，局長核定即
    可，且此部分已授權之公務，由被授權者（副局長、祕書、
    科長）負其決定之責任，然非謂被告丙○○對於收支事項憑
    證之核簽無實質審核權，此由證人甲○○、乙○○前開證詞
    即可知悉，故被告丙○○對收支事項憑證之核簽係得授權副
    局長等人審核後再為核定，非謂其不得進行實質審核，故依
    上開規定不當然使被告丙○○得卸免其責，仍應視其實際參
    與本案所涉之座談餐會相關公文審核之情形而定。本案消防
    局95年座談會、96年119座談會既由被告指示以餐會方式辦
    理，對於共同被告丁○○循往例以便當方式虛報人數取得合
    菜餐費之舉已有知悉，其就日後核銷合菜餐費時以虛報便當
    數量之方式應有所知，縱其對於收支事項憑證之核簽僅需核
    定即可，難謂其就此一事實與共同被告丁○○、黃成樑間無
    犯意之聯絡。證人甲○○於本院審理時具結證稱：（辯護人
    問：基隆市消防局95、96年度預算書編列的經費有無載明某
    筆預算需要以餐費或便當費支出？）沒有。（辯護人問：某
    筆預算支出時，不管是用餐費、便當費支出，核銷的流程有
    無不同？）沒有，都是一樣的。（辯護人問：執行的預算科
    目有無一樣？）一樣。（辯護人問：本件兩次活動，預算執
    行結果與預算書的編列，是否一致？）預算執行結果與預算
    編列，預算書編列範圍較廣，適用大概性的文字敘述，比較
    有彈性，預算執行的結果應該都是符合預算書的要點等語（
    見本院卷98年10月23日審判程序筆錄）。惟查，被告係以內
    容不實之單據核銷餐費，與預算科目是否正確無涉，證人甲○○僅就預算之編列與執行過程為陳述，尚難據此為被告有
    利之證明。證人即基隆市政府財政局局長乙○○於本院審理
    時具結證稱：（辯護人問：某個活動若以餐費報支或以便當
    費報支，從執行預算的角度，有何不同？）若有這個科目預
    算，行政程序完備，實質上沒有什麼差別。（辯護人問：這
    兩者核銷的流程有無不同？）沒有。（辯護人問：這兩者執
    行的預算科目有無不同？）沒有不同，都在業務費或事務費
    項下。（辯護人問：採購中的項目，是否每樣都必須逐一記
    載在發票中？）不一定，發票的格子有限，不可能逐一列出
    來。（檢察官問：採購中的項目不用每樣記載，但可否寫不
    一樣的？）不可以，發票格子太小，可以只填寫便當等、油
    漆一式等，沒有辦法逐筆寫等語（見本院卷98年10月23日審
    判程序筆錄）。惟查，卷內用以核銷95年8月3日及96年1月
    31日二次餐費及石敢當運費、法師開光費用之統一發票及普
    通收據，品名均記載為「便當」，數量並分別具體記載為
    1,177份、70份、60份及43份，並非實際支出之「合菜」或
    「宴席」，顯非因發票及收據之欄位有限始為此記載，自難
    據此為被告有利之證明。
  (六)另被告丙○○辯稱其日批數百件公文，不可能逐一檢視其內
    容，不知道是以便當方式核銷餐會花費云云，然消防局舉辦
    此種大型餐會一年不過最多一至二次，此為被告丙○○、共
    同被告黃成樑所自承，其動支之用餐經費以消防局而言並非
    小額，與其審核消防局職員之固定薪資、加班費等例行性支
    出經費公文不可相提並論，且支出經費之公文亦與工程驗收
    、建築圖等文件性質相異而無從比擬，又被告丙○○本人係
    主持上開二次座談會之人，共同被告黃成樑為主辦單位之主
    管，對於座談會以餐會方式進行應知之甚詳，參酌辯護人所
    提出與本案情節相類似之以不實統一發票報請核銷而將核撥
    核銷款項之相關簽呈【見原審法院卷(一)第245至271頁】以觀
    ，消防局以便當方式簽辦並核銷餐會之情形已行之有年，被
    告丙○○、共同被告黃成樑非但未加以指正外，反而於核銷
    經費將其官章蓋於支出憑證黏存單主管長官欄位（被告丙○○係逐張蓋於機關長官欄、共同被告黃成樑則逐張分別於單
    位主管欄、驗收單位主管欄蓋章）時，對於其蓋章欄位下方
    逐張黏貼之發票品名記載「便當」與用餐方式不符，及95年
    座談會、96年119座談會係在七二七飲食店、新天地飲食店
    舉行，核銷經費時於支出憑證上卻出現中一排骨店、吃便當
    專賣店、新義春食品行、上好味自助餐之便當發票等節均視
    若無睹，已非單純誤會餐費得以便當費報銷的會計核銷名目
    之差異、或相關公文業經承辦人員審核通過云云即可其卸責
    。渠等事後辯稱：會簽及核銷當時並不知道以便當方式核銷
    餐費花費，是案發後經調查站調查才知悉云云，為卸責之詞
    ，不足採憑。何況共同被告黃成樑為承辦人員丁○○之同一
    科室直接上級長官，對於該公文之內容是否妥適，負有相當
    之審查義務，依證人即共同被告丁○○於原審法院審理時證
    稱：黃成樑只有該二個案件（即95年座談會、96年119座談
    會）有接觸到經費的簽核，有時簽案內容他不了解會來問我
    等語，顯然共同被告黃成樑對於簽案內容若不瞭解，會詢問
    證人丁○○，果若如共同被告黃成樑所辯，其完全沒有看內
    容即予核章，應該係共同被告黃成樑於核章之前即已知悉相
    關簽辦之方式，此由其於偵查中表示：當時核這二份簽文時
    ，章是照蓋，因為是循往例辦的，也沒有特別提問，也沒有
    特別注意等語（見96年度他字第730號卷第160頁）可知，故
    共同被告黃成樑前開所辯，不足採信。
  (七)再查，若非被告丙○○、共同被告黃成樑、丁○○3人對於
    局內以便當方式核銷合菜餐會花費之陋習已有知悉，被告丙○○、共同被告黃成樑豈會放任承辦人員共同被告丁○○於
    95年座談會簽文內經費概算表上虛列本局同仁250人、義消
    人員1,000人、消防促進會40人、婦女防火宣導隊60人，藉
    以取得用餐經費108,000元，使共同被告丁○○得利用在中
    一排骨店、吃便當專賣店及新義香食品店之空白免用統一發
    票收據上分別偽填便當、金額，於95年8月7日以「辦理上半
    年消防工作座談會會議購買便當」等不實事項為用途，製作
    「基隆市消防局支出憑證黏存單」，經送各層級核章後，取
    得經費13,840元，用以支付林建隆已墊付關於石敢當運費及
    法師開光費13,000元及其他公務雜支用途840元等情【即事
    實一(二)部分】；又豈會放任共同被告丁○○於96年119座談
    會上虛列本局同仁245人、義消人員1,130人、消防促進會40
    人、緊急救援隊125人、睦鄰救援隊40人、紅十字雨港救生
    隊20人、救難協會15人、水上更生安全協會15人等不實之記
    載，而提出與事實不符之新天地飲食店總價96,000元發票及
    上好味自助餐總價34,400元之免用統一發票收據，藉以規避
    政府機關10萬元以上之採購應公開招標之規定，渠等此舉顯
    已造成會計、審計單位審核預算支出及執行之正確性之損害
    ，自不得以相沿陋規成習，分毫未入涉案公務員口袋云云而
    免責。且依該簽呈之預算觀之，總額約在10萬元左右，平均
    1人可分配之經費約為100元左右，在此預算下應無法舉辦合
    菜餐會，換言之，在此一人數與經費之下，簽文及核銷內容
    亦不可能以舉辦餐會之方式簽核，被告丙○○、共同被告黃
    成樑於簽核時亦難諉為不知。共同被告丁○○於本院審理時
    以證人身分證稱：餐會舉辦前，沒有與局長討論過等語，嗣
    改稱：太久了，我真的忘記了，好像只有一次有上去跟黃主
    任去局長辦公室，局長沒有特別指示要用便當的名義來簽，
    當時還沒核銷，不確定金額會超過10萬元，依照往例辦理，
    往例是沒有（公開招標），上簽內容沒有寫到石敢當等語（
    見本院98年10月23日審判程序筆錄）。惟查，被告丙○○時
    為基隆市消防局局長，事先明知二次餐會之預算金額各超過
    10萬元，且餐會時均前往主持，事後竟以便當之名義核銷，
    自難委為不知。
  (八)綜上，被告丙○○對於95年座談會、96年119座談會係以合
    菜餐會方式舉行，惟以食用便當之方式簽核及核銷經費，事
    前知情，被告丙○○前開所辯均為卸責之詞，不足採信。本
    案事證明確，被告丙○○上開犯行堪予認定，應依法論科。
三、論罪科刑
  (一)被告丙○○係基隆市消防局局長，為依法令從事公務之公務
    員。另同案共犯連辰祥、呂本同、周聰澤（均經臺灣基隆地
    方法院檢察署檢察官為緩起訴處分）分別為「七二七飲食店
    」、「新天地飲食店」、「上好味自助餐」之實際負責人，
    亦負責開立統一發票、免用統一發票收據之會計事務，業據
    渠等於偵查時自承無誤，並卷附相關開立之統一發票、免用
    統一發票收據影本可佐，是同案共犯連辰祥、呂本同、周聰
    澤均係商業會計法上所定之商業負責人。核被告丙○○所為
    事實欄所載(一)(三)部分，均係犯刑法第216條、第213條之行使
    公務員登載不實公文書罪及商業會計法第71條第1款填製不
    實會計憑證罪。
  (二)統一發票及免用統一發票之收據屬會計憑證，商業負責人應
    據實填製，以供稅捐機關正確之管理，同案共犯連辰祥、呂
    本同、周聰澤竟為不實之填製，據以交付共同被告丁○○請
    領款項，共同被告丁○○就同案共犯連辰祥、呂本同、周聰
    澤填製不實「七二七飲食店」、「新天地飲食店」、「上好
    味自助餐」會計憑證犯行部分【事實欄所載(一)(三)部分】，互
    有犯意聯絡及行為分擔，均為共同正犯。被告丙○○、共同
    被告黃成樑任由共同被告丁○○以虛偽開立之統一發票，填
    製不實憑證，再憑所填製不實之公文書即消防局黏貼憑證用
    紙，連同發票黏貼於憑證黏存單，送不知情之基隆市政府相
    關業務、事務、主計、市長等單位主管核章後，再送會計單
    位人員而行使登載不實之公文書，經該會計單位核撥款項支
    付「七二七飲食店」、「新天地飲食店」、「上好味自助餐
    」，生損害於基隆市政府經費核發管理之正確性，其3人間
    就上開公務員登載不實及填製不實會計憑證之犯行【事實欄
    所載(一)(三)部分】亦有犯意聯絡及行為分擔，均為共同正犯。
  (三)按統一發票及免用統一發票之收據亦係業務上做成之文書，
    填製不實會計憑證，雖亦同時構成業務上登載不實罪，唯此
    乃法規競合，係特別法優於普通法，重法優於輕法之法則，
    僅適用屬於特別法及重法之商業會計法第71條第1款之填製
    不實會計憑證罪。被告丙○○、共同被告黃成樑、丁○○為
    公務員明知事實欄所載(一)(三)部分之不實事項，而登載於職務
    上所掌之公文書，並進而持向基隆市政府會計單位而行使之
    ，其不實登載公文書之低度行為，應為行使之高度行為所吸
    收，不另論罪。
  (四)被告丙○○、共同被告黃成樑、丁○○以一填製不實憑證行
    為【事實欄所載(一)(三)部分】，同時觸犯行使公務員登載不實
    公文書罪及填製不實會計憑證罪，為想像競合犯，應從一重
    之行使公務員登載不實公文書罪處斷。起訴書雖未敘明被告
    等3名公務員所為填製不實會計憑證犯罪犯行部分，然該部
    分事實與公訴人起訴之上開公務員登載不實文書及行使公務
    員登載不實文書等犯罪事實，具有想像競合犯之裁判上一罪
    關係，為起訴效力所及，且據原審蒞庭檢察官當庭補充更正
    ，本院自應併予審究，併此敘明。
  (五)被告丙○○所為事實欄所載(一)(三)之二次行使公務員登載不實
    公文書犯行，犯意各別，行為不同，應分論併罰。起訴書誤
    認被告丙○○係7次涉犯刑法第216條、第213條（分別為消
    防局內部簽文2紙、動支經費請示單2紙及支出憑證黏存單3
    張，分別為報銷「七二七飲食店」、「新天地飲食店」及「
    上好味自助餐」等部分之便當費用）之罪云云，業據蒞庭檢
    察官當庭更正，附此說明。
四、原審同此事實認定，依商業會計法第71條第1款、刑法第11
    條前段、第28條、第31條第1項、第216條、第213條、第55
    條、第51條第5款、第74條第1項第1款之規定，審酌被告丙○○身為消防局局長，明知應依合法程序核銷款項，竟以上
    開違法方式請廠商配合開立不實發票憑證核銷上開公務餐會
    款項，然渠等犯罪動機並非圖私人之利，係公務之目的而觸
    法，且前後據以核銷之金額非鉅等情狀，惟被告丙○○依其
    之職權，理當依規定對其下屬之行為予以合法之指示，並予
    以下屬正確之觀念，惟可責於其等於本案發生前未及時糾正
    下屬，然因非為其個人利益而為，惡性尚非重大等一切情狀
    ，就二次犯行各量處有期徒刑壹年貳月。並以本案之犯罪時
    間係在96年4月24日以前，所犯罪名與宣告刑，均合於減刑
    條件，且無同條例規定不得減刑之事由，依中華民國96年罪
    犯減刑條例第7條、第2條第1項第3款規定，應減其刑二分之
    一，爰依上開規定，各減為有期徒刑柒月，並定應執行刑為
    有期徒刑壹年。查被告丙○○前無犯罪紀錄，亦有臺灣高等
    法院被告前案紀錄表附卷可參，認其僅係一時失慮，致犯本
    罪，信其等經此刑之追訴處罰教訓，日後當知警惕，諒無再
    犯之虞，認為前開對其宣告之刑，均以暫不執行為適當，均
    併予宣告被告丙○○緩刑二年。至於起訴書所指被告丁○○
    偽造之「中一排骨店」、「吃便當專賣店」及「新義香食品
    店」之免用統一發票收據各一張，進而持向基隆市政府會計
    單位而行使之，已非被告所有之物，不得宣告沒收。其認事
    用法，核無違誤，量刑亦無偏重之情事。被告上訴否認犯罪
    ，核無理由，應該駁回。
參、不另為無罪諭知部分
一、公訴意旨略以：被告丙○○如事實欄一(一)(三)所為之犯行，係
    犯貪污治罪條例第5條第1項第2款之利用職務上之機會詐取
    財物罪嫌。
二、按依縣（新）單位預算用途科目分類表中，特別費、一般事
    務費均屬於第二級科目，屬於業務費（第一級科目）項下，
    特別項之定義為「各機關、學校首長、副首長因公務所需，
    並經核定有案之特別費屬之，列入一般行政之行政管理項下
    」；而一般事務費定義為「凡處理經常一般公務或特定工作
    所需非屬前述各專項費用，如民意代表支給費用、押金、印
    刷、獎牌製作、廣告、環境布置、清潔、保全、訴訟、制服
    、員工健康檢查、雜支及辦理員工自強、文藝、康樂、慶生
    活動、加菜與團體慰勞、獎勵等屬之」（參見原審法院卷第
    588頁），依證人甲○○到院證稱：首長每支費大部分都用
    在婚喪喜慶的禮金、奠儀、喜葬、同仁慰勞方面，還有用在
    對外的機關、民間團體的招待。一般事務費凡處理經常一般
    公務或特定工作，給予執行的費用，還有一些員工聯誼會、
    團康活動費、加菜金及團體慰勞獎勵，都屬於一般事務費可
    列用之項目。95年8月3日、96年1月31日2次活動都是用工作
    座談費，因為預算編列的項目都有很明確記載著座談會及聯
    誼會，且是團體，應該跟業務有關，在一般事務費項下處理
    等語、證人乙○○證稱：95年8月3日、96年1月31日這2次座
    談會應該用預算費來支付，不可能用特別費，因為特別費一
    般來講就是比較針對個人如因公受傷等。座談會的預算是編
    列在一般事務費等語，核與卷附消防局95、96年度單位預算
    書中行政管理業務項下編列有「舉辦民意代表等座談會的招
    待聯誼費用」、「消防節聯誼會」，火災預防業務項下編列
    有「辦理消防節防火宣導活動」，搶救救護業務項下編列有
    「功運用辦理義消、民間團體等工作費用」、「民力運用業
    務辦理義消人員協助防火宣導」等相符，故本案95年8月3日
    、96年1月31日2次餐會既非被告丙○○用以私人宴請少數部
    屬，應非屬特別項之支用範圍，公訴人誤認被告丙○○應以
    首長特別費支出費用，尚有誤會，合先說明。
三、再按貪污治罪條例第5條第1項第2款利用職務上之機會詐取
    財物罪，其所謂「利用職務上之機會」，係指假借職務上一
    切機會，予以利用者而言，其所利用者，職務本身固有之事
    機，固毋論矣，即使由職務上所衍生之機會，亦包括在內，
    要不以職務上有決定權者為限；就詐取財物之要件而言，與
    刑法第339條之詐欺罪相同，係以公務員有為自己不法所有
    意圖之主觀犯意存在，並表現於外，在客觀上假借職務上之
    一切事機，以欺罔手段，使人陷於錯誤而交付財物，為構成
    要件（最高法院94年度台上字第5373號判決要旨參照）。是
    貪污治罪條例第5條第1項第2款利用職務上之機會詐取財物
    罪，就詐取財物之要件而言，既與刑法第339條之詐欺罪相
    同，自應以公務員有為自己或第3人不法所有意圖之主觀犯
    意，且該第3人亦應限縮於其他私人，始符合本罪之主觀要
    件，而構成本罪；如行為人雖以不正方法取得財物，惟所取
    得財物，若全數撥充為公務用途，未用於自己或其他特定私
    人，自難認行為人有為自己或第3人不法所有意圖，要屬行
    政違法範疇，尚難逕以本罪相繩。
四、經查，本案被告丙○○以如事實欄一(一)(三)所示之方式，取得
    核銷款項充作為「辦理上半年消防工作座談會」及「96年度
    119消防節擴大防火宣導活動及工作座談聯誼會」聚餐之費
    用，就其以「七二七飲食店」、「新天地飲食店」、「上好
    味自助餐」之不實統一發票製作不實核銷簽呈用以請領款項
    而言，固難謂非屬以不實核銷簽呈詐騙國庫，然其取得之核
    銷款項，係全數用於消防局與義務消防總隊、婦女防火宣導
    隊、消防促進會、救難協會等民間組織聚餐並與上開民間團
    體進行意見交換溝通之座談會（餐會）使用，並非被告丙○○私人宴客或消防局同仁聚餐等節，業據證人吳海峰即災害
    管理課課長、黃琦初即消防局災害預防課課長、李達志即救
    災救護指揮中心主任、鄭壽財即消防局緊急救護課課長、陳
    進源即消防局災害管理科科長、黃欽賢即消防局火災調查課
    課長、林朝宗即消防促進會會長、邱琮竣即基隆市七堵區緊
    急救援隊隊長、張秋煌即義務消防總隊大隊長、黃樹煌義務
    消防總隊副總隊長、陳明德義務消防總隊小隊長等人到院具
    結證述明確（見原審法院98年3月5日、98年3月12日、98年3
    月19日審判筆錄），縱上開餐會並非以正式之座談會議形式
    舉辦，然會議本不拘形式，且舉辦之目的確係為了與上開民
    間團體交換溝通意見，雖會議地點、方式不符簽呈內容而名
    實不符，但該等金錢之支出並未作為私人款項使用，應屬公
    務支出無訛。復參酌消防局以便當方式簽辦並核銷餐會之情
    形已行之有年，姑不論該等慣習性簽呈及核銷之合法性，然
    審酌行政系統多有已存慣習存在，難以認定被告有不法所有
    之意圖存在。再依本案事證，查無被告丙○○有將本件核銷
    簽呈取得款項歸入自己或其他私人所有、或以佯稱公務用途
    而實際圖利於特定私人之情，自難認其等有為其自己或第三
    人不法所有意圖之主觀犯意。
五、綜上事證，自難認被告丙○○犯有貪污治罪條例第5條第1項
    第2款之利用職務上之機會詐取財物之犯行，此部分原應為
    無罪諭知，惟因起訴書認被告丙○○係利用職務上之機會以
    行使公務員登載不實公文書之方法詐取財物，此部分與上開
    有罪部分，有方法結果之裁判上一罪關係，爰不另為無罪諭
    知，附此敘明。
據上論斷，應依刑事訴訟法第368條，判決如主文。
本案經檢察官林秀濤、王金聰到庭執行職務。
中    華    民    國    99    年     1    月    8    日
                  刑事第十二庭  審判長法  官  蔡永昌
                                      法  官  蔡新毅
                                      法  官  陳榮和
以上正本證明與原本無異。
如不服本判決，應於收受送達後10日內向本院提出上訴書狀，其
未敘述上訴之理由者並得於提起上訴後10日內向本院補提理由書
（均須按他造當事人之人數附繕本）「切勿逕送上級法院」。
                                      書記官  林吟玲
中    華    民    國    99    年    1     月    8     日
附錄：本案論罪科刑法條全文
刑法第216條
行使第210條至第215條之文書者，依偽造、變造文書或登載不實
事項或使登載不實事項之規定處斷。
刑法第213條
公務員明知為不實之事項，而登載於職務上所掌之公文書，足以
生損害於公眾或他人者，處1年以上7年以下有期徒刑。
商業會計法第71條
商業負責人、主辦及經辦會計人員或依法受託代他人處理會計事
務之人員有下列情事之一者，處5年以下有期徒刑、拘役或科或
併科新臺幣60萬元以下罰金：
一、以明知為不實之事項，而填製會計憑證或記入帳冊。
二、故意使應保存之會計憑證、會計帳簿報表滅失毀損。
三、偽造或變造會計憑證、會計帳簿報表內容或毀損其頁數。
四、故意遺漏會計事項不為記錄，致使財務報表發生不實之結果
    。
五、其他利用不正當方法，致使會計事項或財務報表發生不實之
    結果。


司法院資訊處製作；財團法人民間司法改革基金會備份。
